臺灣高等法院民事判決　　　　　　　　　　93年度上字第45號
上　訴　人　　乙○○
訴訟代理人　　林玠民律師
複　代理人　　林光彥律師
上　訴　人　　民堡企業有限公司
兼法定代理人　甲○○
上二人共同
訴訟代理人　　呂政燁律師
上列當事人間損害賠償事件，兩造對於中華民國 92年9月19日臺
灣桃園地方法院91年度重訴字第 442號第一審判決各自提起上訴
，經本院於94年2月22日言詞辯論終結，判決如下：
    主  文
原判決關於命民堡企業有限公司、甲○○連帶給付之金額超過新
台幣壹佰貳拾壹萬壹仟貳佰柒拾玖元本息部分，及該部分假執行
之宣告，暨訴訟費用（除確定部分外）之裁判均廢棄。
前項廢棄部分，乙○○在第一審之訴及假執行之聲請均駁回。
民堡企業有限公司、甲○○之其餘上訴駁回。
乙○○之上訴駁回。
第一、二審訴訟費用關於民堡企業有限公司、甲○○上訴部分，
由民堡企業有限公司、甲○○連帶負擔十分之九，餘由乙○○負
擔；關於乙○○上訴部分，由乙○○負擔。
    事實及理由
一、本件上訴人即被上訴人乙○○（下稱乙○○）聲明求為判決
    ：（一）原判決關於不利乙○○部分廢棄。（二）上開廢棄
    部分，被上訴人即上訴人民堡企業有限公司（下稱民堡公司
    ）、甲○○應再連帶給付乙○○新台幣（下同）100萬元。
    （三）願供擔保，請准宣告得假執行。（四）對造之上訴駁
    回。
    被上訴人即上訴人民堡公司、甲○○聲明求為判決：（一）
    原判決關於不利民堡公司、甲○○部分廢棄。（二）上開廢
    棄部分，乙○○在第一審之訴及假執行之聲請均駁回。（三
    ）如受不利判決，願預供擔保，請准宣告免為假執行。（四
    ）對造之上訴駁回。
二、乙○○起訴主張：伊自民國（下同）90年 8月間起在民堡公
    司擔任沖床技工，甲○○為民堡公司之負責人；因民堡公司
    違反勞工安全衛生法第5條、第6條及「機械器具防護標準」
    第 9條及第10條規定，未對伊施予相當時間之職業訓練，復
    未設置安全設備，致伊於同年12月14日操作沖床機械時，右
    手食指、中指及無名指遭壓傷斷碎而截肢；伊因此須接受醫
    療手術及復健治療，計支出醫療費用2,140元，看護費用3萬
    8,000 元，及受有減少勞動能力之損害377萬9,825元，並因
    身心受創受有非財產上之損害60萬元。爰依侵權行為之法則
    及公司法第23條規定，請求民堡公司與甲○○負連帶賠償責
    任等情，求為命民堡公司、甲○○連帶給付441萬9,965元，
    及自起訴狀繕本送達之翌日起至清償日止，按年息 5％計付
    利息之判決（原審判決民堡公司、甲○○應連帶給付乙○○
    126 萬5,458 元，及自91年12月19日起至清償日止，按年息
    5％ 計算之利息；而駁回乙○○其餘之請求。乙○○就其敗
    訴部分其中之 100萬元提起上訴，其餘部分未據一併上訴而
    確定；民堡公司就其敗訴部分提起上訴）。
    民堡公司、甲○○則以：民堡公司在乙○○操作系爭衝剪模
    具前已對其施以4 小時之職前教育，衝剪模具上復有總開關
    及紅色緊急按鈕供作停止機械使用，乙○○操作模具從事下
    料工作時，係以雙手同持原料將原料伸入衝剪模具中，若偶
    有衝剪後之成品無法自然落下，亦可以吸鐵棒伸入衝剪模具
    中將成品吸出；乙○○根本無須將身體伸入衝剪模具中，且
    乙○○操作「下料」時所發生之職業災害，與民堡公司之衝
    剪模具有無電眼設備並無因果關係，民堡公司設置並教育乙
    ○○使用衝剪模具，完全合於相關安全防護法規，無過失可
    言，無須負賠償責任；又縱認彼等應負賠償責任，惟乙○○
    所受傷害為右手三指，可自行料理生活，無須支出看護費用
    ；又依勞動基準法第59條第1項但書、第3款及勞工保險條例
    第 15條第1款後段規定，乙○○因殘障致喪失勞動能力之損
    失，得以乙○○向勞工保險局領取之「殘廢給付」抵充，不
    必再給予補償；又乙○○請求之慰撫金60萬元顯然過高，應
    予酌減，並應請求依過失相抵之法則，減輕或免除賠償金額
    ；另民堡公司已給付乙○○20萬元及乙○○已領取勞保給付
    43 萬6,663元，依勞動基準法第60條規定亦可抵充等語，資
    為抗辨。
三、經查乙○○主張伊自 90年8月起，在民堡公司擔任沖床技工
    ，於同年12月14日操作沖床機械時，右手食指、中指及無名
    指遭壓傷斷碎而截肢之事實，業據其提出長庚紀念醫院診斷
    證明書、身心障礙手冊及員工薪資明細表為證（見原審卷12
    -18頁），且為對造所不爭執，自堪信為真實。
四、乙○○所為之前開請求是否有據，詳如下述：
（一）按違反保護他人之法律，致生損害於他人者，負損害賠償
      責任；又不法侵害他人之身體或健康者，對於被害人因此
      喪失或減少勞動能力，或增加生活上之需要時，應負損害
      賠償責任；又不法侵害他人之身體、健康者，被害人雖非
      財產上之損害，亦得請求相當之賠償，民法第184條第2項
      前段、第193條第1項及第195條第1項分別定有明文。又雇
      主對防止機械、器具、設備等引起之危害，應有符合標準
      之必要安全衛生設備；又雇主不得設置不符中央主管機關
      所定防護標準之機械、器具，供勞工使用，勞工安全衛生
      法第5條第1項第1款及修正前之同法第6條亦分別定有明文
      。再查行政院勞工委員會依勞工安全衛生法第5條及第6條
      規定訂定之「機械器具防護標準」第9條第1項前段規定：
      「衝剪機械應設安全護圍等設備，其性能以不使勞工身體
      之一部分介入滑塊或刃物動作範圍之危險界限為度。」又
      依該防護標準第10條第2款規定，第9條衝剪機械具有雙手
      操作更換為單手操作時或將雙手操作更換為腳踏式之操作
      切換開關者，不論在任何切換狀態，均應有符合第 9條之
      規定之安全設備。復按公司負責人對於公司業務之執行，
      如有違反法令致他人受有損害時，對他人應與公司負連帶
      賠償之責，公司法第23條第2項亦定有明文
（二）經查依行政院勞工委員會北區勞動檢查所91年7月8日勞北
      檢字第 09150091500號函載明︰「本所於91年7月3日派員
      前往（民堡公司）實施勞動檢查結果，發現該公司共設置
      衝床16台…，前開機械因未設置安全設備，違反勞工安全
      衛生法第6條暨機械器具防護標準第9條、第10條之規定，
      本所已予停工處分」（見原審卷11、52頁）；該所91年12
      月9日勞北檢製字第0911018291號函亦載明「本所於91年7
      月 3日派員前往該公司（即民堡公司）實施勞動檢查，經
      查該公司所設置之衝床違反勞工安全衛生法第 6條暨機械
      器具防護標準第 9條、第10條之規定，本所已予停工處分
      」（見原審卷72頁）。
（三）證人即行政院勞工委員會北區勞動檢查所檢查員黃錫麟亦
      到場證稱：我至民堡公司進行檢查時，系爭發生事故之機
      器（如原審卷46頁之照片）有腳踏裝置，當時並無裝電眼
      及安全護圍，系爭機器如將腳踏部分拆除的話，不需安全
      裝置，安全裝置沒有限制種類；電眼的話，材料過大確實
      會阻礙運作，但可以用安全護圍替代，雇主可以想辦法安
      裝讓機器運作；…不裝安全護圍的情況，可以（用其他方
      式替代），用專用之手工具替代安全護圍，…當天檢查結
      果，我們就發函民堡公司勒令停工，因當時民堡公司有提
      供手工具，但勞工未使用；…雇主有監督勞工安全操作機
      具之義務等語（見原審卷 106-108頁）；而證人陳忠晉亦
      到場證稱：下料的操作工作，須兩隻手同時操作並用腳踩
      等語（見原審卷83頁）。依前述「機械器具防護標準」第
      10 條第2款規定，民堡公司就系爭機械應設置符合該防護
      標準第 9條所規定以不使勞工身體之一部分介入滑塊或刃
      物動作範圍之危險界限為度之安全護圍等設備，惟民堡公
      司並未依規定為之，顯然違反保護勞工安全之法律。又依
      勞工安全衛生法第 14條第1項前段規定，雇主應依其事業
      之規模、性質，實施安全衛生管理，足見雇主有監督勞工
      安全操作機具之義務。民堡公司雖有提供手工具，惟未監
      督乙○○確實使用，致乙○○發生職業災害，亦顯然違反
      上開規定。再查甲○○既為民堡公司之負責人，對於民堡
      公司業務之執行，因違反前述保護勞工之法令，致乙○○
      受有損害，自應與民堡公司負連帶賠償責任。從而乙○○
      主張民堡公司及甲○○應依民法第184條第2項前段及公司
      法第 23條第2項之規定，負連帶損害賠償責任，應屬有據
      。
（四）乙○○請求民堡公司及甲○○連帶賠償之金額應否准許，
      詳如下述：
    1.醫療費用：
      乙○○主張支出醫療費用 2,140元，業據其提出財團法人
      長庚紀念醫院（下稱長庚醫院 ）之收據為證（ 見原審卷
      20-30頁 ），且為民堡公司及甲○○所不爭執，足見乙○
      ○此部分之請求，應屬有據。
    2.看護費用：
      乙○○雖請求自90年12月14日起至91年1月2日止之看護費
      用 3萬8,000元。惟查依長庚醫院92年3月31日（92）長庚
      院法字第0262號函載明：乙○○「係右手食指、中指及無
      名指截肢患者，依其病情評估，右手雖有不便，但左手健
      全，生活上雖有不便，但應尚可自理。…」（見原審卷11
      7頁 ），應無僱請看
      請求，應屬無據。
    3.減少勞動能力之損失：
    (1)經查乙○○係食指、中指及無名指三指殘缺，已如前述，
      依勞工保險條例第 53條第1項所規定之殘廢給付標準表所
      載，其殘障等級係屬第 8級；惟其減少勞動能力之比率為
      何，據長庚醫院92年3月31日函載難以評估（見原審卷117
      頁 ）。雖國立臺灣大學醫學院附設醫院（下稱臺大醫院）
      於93年10月8日以（93 ）校附醫秘字第9300008578號函復
      ：乙○○共有食指等 3指殘缺，符合勞工保險殘廢給付標
      準表第71項，殘廢等級為第 8級；依據勞保殘廢等級與勞
      動減少之換算表，估計其勞動能力喪失程度為61.5％云云
      （見本院卷 85頁）。惟查該醫院於同年11月5日以（93）
      校附醫秘字第9300212298號函所檢附作為評估上開減少勞
      動能力比率依據之「殘廢等級喪失或減少勞動能力比率表
      」（見本院卷89、90頁），係學者參考勞工保險條例第53
      條附表所載殘廢等級所製作，並附註記載於實際運用時，
      宜斟酌被害人之職業、智能、性向、年齡、再教育等因素
      加以適當調整（見原審卷62頁），故臺大醫院所為上開乙
      ○○勞動能力喪失程度為61.5％之估計，尚不足為據。爰
      斟酌勞工保險條例第 53條第1項所規定之「勞工保險殘廢
      給付標準表」所列「殘障等級1」之給付標準為1,200日，
      乙○○之殘障等級為8，給付標準為360日，依此估算乙○
      ○減少勞動能力之比率為 3／10（ 其計算式為：360日÷
      1,200日＝3／10）。
    (2)次查乙○○請求自91年9月14日起算至伊60歲退休之128年
      3月1日（按乙○○為68年3月2日出生 ）止，計36年又170
      日之減少勞動能力損失；參酌勞動基準法第54條第1項第1
      款規定勞工年滿60歲為強制退休之條件之一，乙○○請求
      上開期間之減少勞動能力損失，應屬有據。又查依乙○○
      所提出為民堡公司及甲○○所不爭執之 5紙「員工薪資明
      細一覽表」記載，乙○○在受傷前之每日工資為750元（
      見原審卷14-18頁），依此計算乙○○每月平均工資應為2
      萬2,500元（其計算式為：750元×30日＝22,500元）；爰
      斟酌乙○○之教育程度為高中畢業（見原審卷48頁），及
      其自86年10月17日起即從事勞動工作，有「勞工保險被保
      險人投保資料表」可憑（見原審卷63頁），其中自89年11
      月2日起至 90年3月2日止在其他投保單位之月投保薪資亦
      曾達2萬4,000元，認以按每月工資2萬2,500元計算乙○○
      減少勞動能力損失之依據（參照民事訴訴法第222條2項規
      定），應屬相當。依霍夫曼氏計算法，以年息 5％計算，
      扣除中間利息計算結果，乙○○自91年9月14日起至128年
      3月1日止減少勞動能力之損失，應為170萬7,787元（其計
      算式為：(22,500元×12月×20.917451+22,500元×12月
      × (21.000000－00.917451)÷365日×170日)×3／10＝
      1,707,787.2元，元以下四捨五入）。
    4.非財產上損害之慰撫金：
      經查乙○○受有食指、中指及無名指三指截肢之傷害，其
      肉體及精神上確受有極大痛苦，爰斟酌乙○○之教育程度
      為高中畢業，從事勞動工作，無資產（見原審卷48、63頁
      ，本院卷 77頁）；及民堡公司資本額為1,000萬元，92、
      93年之營運狀況均有盈餘，暨甲○○之教育程度為國中畢
      業，經濟狀況小康（見本院卷 40-44頁）等一切情狀後，
      認乙○○請求賠償非財產上損害之慰撫金60萬元，應屬適
      當。
    5.以上合計為230萬9,927元（其計算式為：2,140元＋1,707
      ,787 元＋600,000元＝2,309,927元）。
（五）惟按損害之發生或擴大，被害人與有過失者，法院得減輕
      賠償金額，或免除之，民法第217條第1項定有明文。經查
      民堡公司違反勞工安全衛生法第5條第1項第1款及修正前
      之同法第6條、第14條第1項前段規定，暨機械器具防護標
      準第9條、第10條等規定，固如前述，惟乙○○亦自認民
      堡公司在工作場所設有吸鐵棒（見原審卷44、45頁），則
      其未使用吸鐵棒致受有前述傷害，應屬與有過失，爰斟酌
      前述兩造之過失程度，認民堡公司與甲○○應連帶負擔五
      分之四之賠償責任為適當，從而民堡公司與甲○○應連帶
      賠償之金額計為184萬7,942元（其計算式為：2,309, 927
      元×4／5＝1,847,941.6元，元以下四捨五入）。惟民堡
      公司及甲○○抗辯乙○○已受領勞保給付436,663元及彼
      等給付之20萬元，經乙○○自認在卷（見原審卷44、174
      頁），自應予以扣除。從而乙○○所得請求民堡公司與甲
      ○○連帶賠償之金額應為121萬1,279元（其計算式為：
      1,847, 942元－ (436,663元＋200,000元)＝1,211,279元
      ）。另按乙○○係依據侵權行為之法則，請求民堡公司與
      甲○○連帶賠償，自無勞動基準法第59條所規定之補償不
      適用過失相抵法則之適用，況本件適用過失相抵後，乙○
      ○所得請求之金額，亦未低於勞動基準法第59條第3款所
      規定得請求之金額，故本件應適用過失相抵法則；又勞動
      基準法第59條之補償規定，係保障勞工之基本權益，雇主
      並不因此而免除侵權行為之賠償責任，是民堡公司及甲○
      ○抗辯乙○○已受領勞工保險給付，不得再對彼等請求賠
      償云云，應屬無據。
五、綜上所述，乙○○依據侵權行為之法則，請求民堡公司與甲
    ○○連帶給付121萬1,279元及自91年12月19日起至清償日止
    ，按年息 5％計算之利息部分，自屬應予准許；至超過上開
    部分（除確定部分外）之請求，即屬不應准許。從而原審就
    超過上開應予准許部分，所為民堡公司及甲○○敗訴之判決
    ，自有未洽，民堡公司及甲○○之上訴論旨，指摘原判決此
    部分不當，求予廢棄改判，為有理由；就上開應予准許部分
    ，所為民堡公司及甲○○敗訴之判決，並無不合，民堡公司
    及甲○○之上訴論旨指摘原判決此部分不當，求予廢棄改判
    ，為無理由；就上開不應准許部分，所為乙○○敗訴之判決
    ，並無不合，乙○○之上訴論旨指摘原判決此部分不當，求
    予廢棄改判，為無理由。末按本件命民堡公司與甲○○連帶
    給付之金額未逾 150萬元，經本院判決後即告確定，無宣告
    假執行之必要，附此敘明。
六、至兩造其餘之攻擊或防禦方法及未經援用之證據，經本院斟
    酌後，認為均不足以影響本判決之結果，自無逐一詳予論駁
    之必要。併此敘明。
七、據上論結，本件民堡公司及甲○○之上訴為一部有理由，一
    部無理由，乙○○之上訴為無理由，依民事訴訟法第 450條
    、第449條第1項、第79條、第 85條第2項、第78條，判決如
    主文。
中　　華　　民　　國　　94　　年　　3 　　月　　15　　日
                  民事第六庭審判長法　官　林鄉誠
                                  法　官　梁玉芬
                                  法　官　鄭威莉
正本係照原本作成。
不得上訴。
中　　華　　民　　國　　94　　年　　3 　　月　　16　　日
                                  書記官　吳瑞英
